【裁判字號】    97,簡上,283
【裁判日期】    990120
【裁判案由】    塗銷所有權登記
【裁判全文】
臺灣板橋地方法院民事判決             97年度簡上字第283號
上  訴  人  戊○○
            己○○Cassi.
被上訴人    聯邦商業銀行股份有限公司
法定代理人  甲○○
訴訟代理人  丙○○
            乙○○
上列當事人間請求塗銷所有權登記等事件，上訴人對於中華民國
97年10月23日本院板橋簡易庭97年度板簡字第1550號第一審判決
提起上訴，經於中華民國99年1月6日言詞辯論終結，本院判決如
下：
    主          文
上訴駁回。
第二審訴訟費用由上訴人連帶負擔。
    事 實 及 理 由
壹、程序方面：
一、上訴人己○○經合法通知，未於言詞辯論期日到場，核無民
    事訴訟法第386 條各款所列情形，該部分依被上訴人之聲請
    ，由其一造辯論而為判決。
二、又本件上訴雖僅有上訴人戊○○具狀對原第一審判決提起上
    訴，有上訴人戊○○所提出之民事上訴狀在卷可稽。惟按撤
    銷詐害行為之訴，其訴訟標的對於上訴人及第一審共同被告
    必須合一確定，雖僅由其中一上訴人提起上訴，依民事訴訟
    法第56條規定，其效力及於其他第一審共同被告，故應將其
    餘將其他第一審共同被告併列為上訴人（最高法院69年台上
    字第1611號判決要旨參照）。故本件訴訟標的法律關係於上
    訴人戊○○、己○○間屬於應合一確定之共同訴訟，依前揭
    民事訴訟法第56條規定，上訴人戊○○上訴之效力及於上訴
    人己○○，該己○○部分並未因其未具狀提起上訴而確定，
    故仍應將上訴人己○○併列為上訴人，合先敘明。另上訴人
    戊○○雖陳稱己○○已經委任其母丁○○為訴訟代理人，然
    己○○並未提出其委任丁○○為訴訟代理人之委任狀於本院
    ，故關於己○○部分仍不能因上訴人戊○○之陳述，認為己○○已有委任訴訟代理人之事實，附此敘明。
三、按「關於財產權之訴訟，其標的之金額或價額在新臺幣五十
    萬元以下者，適用本章所定之簡易程序。」，民事訴訟法第
    427條第1項定有明文。又依民事訴訟法第77條之1第1項、第
    2項規定，訴訟標的之價額，由法院核定；核定訴訟標的之
    價額，以起訴時之交易價額為準；無交易價額者，以原告就
    訴訟標的所有之利益為準。經查，本件被上訴人於原審起訴
    之訴訟標的雖係請求撤銷上訴人間就坐落臺北縣中和市○○○段17地號土地權利範圍100000分之416、及其上之同地段
    10167建號建物即門牌號碼臺北縣中和市○○路1180號7樓之
    11房屋之買賣及所有權移轉行為，並請求上訴人己○○塗銷
    所有權移轉登記，有被上訴人於原審提出起訴狀可稽，雖其
    起訴聲明為撤銷上訴人間之買賣及移轉行為，但其可獲得之
    利益僅限於其對於上訴人戊○○之債權數額範圍，而被上訴
    人對於上訴人戊○○之債權數額僅有新臺幣（下同）180,89
    6元，依民事訴訟法第77條之1第2項規定，其就訴訟標的可
    能獲得之利益即應以此金額為準，且此數額並不逾50萬元，
    應屬於民事訴訟法第427條第1項規定之事件，而應適用簡易
    程序，上訴人戊○○抗辯本事件不得適用簡易程序一節，尚
    無可採。
貳、當事人之主張：
一、上訴人戊○○方面：
    聲明：(一)原判決廢棄。(二)駁回被上訴人在第一審之訴。
    其陳述及所提證據，除與原判決記載相同者，茲引用之外，
    補稱：
(一)上訴人戊○○與上訴人己○○間之買賣內含租賃，由綜所稅
    申報單更顯示清楚租賃陳報內情，且上訴人己○○每月繳交
    之貸款費用均正常繳息，上訴人己○○並於買賣契約第4條
    第5款要求申貸人（向板橋農會）暫不更動，在在顯示本案
    所謂房屋買賣確為真實不假。（註：民國97年10月7日提前
    返國後，身體不適，致10月9日未到庭。95綜所稅核定單，
    內中人身保險費少計1人，已於97年11月12日向北區國稅局
    申請更正。）。
(二)我們在民國95年都有實際申報租賃，我這次有帶陳報給鈞院
    的房屋租賃契約及最新從國稅局95、96年度的所得申報書。
    銀行作業草率，租賃買賣最近3年一直在租賃中，我在所得
    書申報書裡面我也是都有申報，有租賃的事實，房屋買賣與
    租約裡面，買賣房子當時我提供給他們的現金25萬，這麼便
    宜的買賣，我希望他們可以回租給我，我在買賣契約書都有
    提到。我們是以現金交付。有把3個月的利息差額給我，每
    次把房租1萬元加進去。
(三)我是在95年之後才發生財務困難，在這之前，我都有正常繳
    息。我確實有按時繳款，有繳款明細資料及租賃契約可以證
    明。我已經有交付300 萬元給上訴人己○○，要求貸款不要
    更動，因為利率比較低。
(四)本件被上訴人訴求卡債遠超過新臺幣50萬元，違反民事訴訟
    法第427 條有關簡易庭規定，況且塗銷土地建物所有權登記
    變更遠較一般簡易民事庭複雜，原告銀行循倖取巧實不可取
    ，請予駁回原簡易庭之訴。
(五)有關開庭之正式授權書，業經北美駐辦單位簽核，由正在美
    國洛杉磯工作的己○○寄達丁○○收訖。
(六)證據：除援用第一審所提證據外，補提房屋租賃契約書及執
    行附註、財政部臺灣省北區國稅局95年度綜合所得稅核定通
    知書及95年度綜合所得稅結算申報書、台北縣板橋市農會信
    用部放款交易查詢表、收據、宏利人壽95年07月業務員佣獎
    金表等影本為證據。
二、上訴人己○○方面：上訴人己○○經合法通知，未於言詞辯
    論期日到場，亦未提出準備書狀作何聲明或陳述。
三、被上訴人聯邦商業銀行股份有限公司方面：
    聲明：請求駁回上訴。
    其陳述及所提證據，除與原判決記載相同者，茲引用之外，
    補稱：
(一)我們主張不是他的租賃關係，而是94年5月25日由上訴人戊○○過戶給上訴人己○○是沒有租賃的買賣關係。因為他們
    寫的不知道是租賃契約還是買賣契約。我們認為委託應該有
    委任契約，他們沒有委任的授權，而是由黃瑞誠代為簽名。
    楊先生在過戶當時，就已經有欠我們款項，我希望上訴人可
    以提出一些證據來佐證他們之間是正當的買賣關係。己○○
    並沒有出任何資金就可以得到這個房子，上訴人稱有他繳房
    貸與本件無關。上訴人所言與常理有違，當時的買賣契約，
    且上訴人的資金流向是有問題也看不出來資金的流向。
(二)依民事訴訟法第440 條：「提起上訴，應於第一審判決送達
    後20日之不變期間內為之。」，原審判決對於原審被告己○○之部分業已逾上訴期間，故該部分判決應業已確定。
(三)不爭執部分：
  １、上訴人戊○○確實向被上訴人申請信用卡，並消費使用至
      今，積欠被上訴人金額共計180,896元及自95年2月14日起
      至95年3月13日止，按年利率百分之18.25計算之利息，暨
      自95年3月14日起至清償日止，按年利率百分之20計算遲
      延利息。
  ２、上訴人戊○○與原審被告己○○間就坐落台北縣中和市○○○段0000-0000地號（權利範圍100000分之416）及其上
      00000-000建號（權利範圍全部）（門牌：台北縣中和市
      ○○路1180號7樓之11）於94年5月12日過戶並登記之買賣
      行為。
(四)依買賣及租賃契約上訴人戊○○應提出由己○○給付25萬元
    之領款或匯款證明，及購買系爭不動產之對價325 萬之資金
    流程，由戊○○上訴理由狀（二）所提出之收據，無法證明
    己○○確有25萬元之交付行為，另收據中所提及之50萬元、
    宏利人壽保單與本案無關，無法得知該部份足得證明之事實
    為何亦或與本案有何相干？
(五)上訴人戊○○於上訴狀中敘明與己○○間同時簽訂買賣及租
    賃契約，將原於戊○○名下之系爭不動產過戶予己○○並同
    時向其租回，並將每月應繳付之租金直接繳交房貸云云：所
    謂脫法行為係指當事人為迴避強行法規之適用，以迂迴方法
    達成該強行法規所禁止之相同效果之行為而言。脫法行為，
    於形式表面上合法有效、然實質內涵係屬違法，旨在取巧、
    目的為不法。「當事人為迴避強行法規之適用，以迂迴方法
    達成該強行法規所禁止之相同效果之行為，乃學說上所稱之
    脫法行為。倘其所迴避之強行法規，係禁止當事人企圖實現
    一定事實上之效果者，而其行為實質上已達成該效果時，即
    係違反該強行法律規定之意旨，自非法之所許，應屬無效。
    」最高法院94年台上字第145 號判決亦著有明文。並依民法
    第71條規定，難謂有效。退言之，己○○於94年5 月12日取
    得系爭不動產之所有權，並無支付相當之對價證明，亦無負
    擔後續之房屋貸款之繳納，另上訴人戊○○於當時已積欠被
    上訴人債務達180,896 元，並於過戶系爭不動產時未變更該
    屋貸款之債務，仍負擔清償房貸之債務，非但減少積極財產
    ，其消極財產（台北縣板橋市農會之房屋貸款）亦未因此而
    減少。應符合脫法行為為迴避強行法規之適用，以迂迴方法
    達成該強行法規所禁止之相同效果之行為依民法第71條規定
    ，難謂有效。
(六)綜上所述，上訴人戊○○與己○○間之買賣、租賃關係無法
    提出買賣對價證明，並透過買賣及租賃二次之脫法行為以迂
    迴方法達成該強行法規所禁止之相同效果之行為，逵成規避
    被上訴人對其強制執行，故難謂真正之買賣行為。並援用第
    一審所提證據。
參、得心證之理由：
一、本件被上訴人起訴主張上訴人戊○○前向被上訴人申請現金
    卡使用，原應依約定繳納預借現金之帳款，詎上訴人戊○○
    未依約按期還款，尚積欠被上訴人債務本金新臺幣（下同）
    180,896元及其利息、違約金未清償；但上訴人戊○○為逃
    避強制執行，竟於94年5月25日將坐落臺北縣中和市○○○
    段17地號土地及其上門牌號碼為臺北縣中和市○○路1180號
    7樓之11（建號第10167號）建物移轉登記予其女即另一上訴
    人己○○，登記原因雖為買賣，惟依土地及建物謄本可知系
    爭不動產於93年11月30日上訴人戊○○以其為擔保品，向板
    橋市農會設定抵押，於94年5月25日售於上訴人己○○時，
    卻未以支付之價金清償抵押權借款併塗銷之，亦未變更抵押
    權設定之債務人，有違一般交易常態，顯見被告2人間之不
    動產移轉實為脫產而非買賣；依民法第244條第1項之規定：
    「債務人所為之無償行為，有害及債權者，債權人得聲請法
    院撤銷之。」，上訴人戊○○僅於95年1月11日及95年2月13
    日繳款，後續便無繳款記錄，卻於95年5月25日將僅有之不
    動產移轉登記予上訴人己○○，自有害及原告之債權依前開
    規定債權人自得行使撤銷權；另依民法第244條第4項規定：
    「債權人依第一項或第二項之規定聲請法院撤銷時，得並聲
    請命受益人或轉得人回復原狀。」，為此請求一併撤銷上訴
    人間之所有權移轉行為及命上訴人己○○回復原狀等語。但
    為上訴人所否認，並抗辯稱伊係將房屋賣給女兒己○○，再
    將房屋租回，當初是以現金交付價金，確有租賃之事實，在
    申報所得稅時，亦有申報租賃，上訴人己○○並有按期繳納
    房屋貸款，雙方於買賣契約上特約向訴外人板橋市農會之貸
    款人名義暫不變更，是因為利率較低，上訴人戊○○是在95
    年之後才發生財務困難，在這之前，都有正常繳息等語。經
    查，就被上訴人所主張之上訴人戊○○前曾向被上訴人申請
    使用現金卡，並持該被上訴人發給之現金卡預借現金，仍有
    本金180,896元及其利息、違約金等尚未清償等情，為上訴
    人戊○○所不爭執，且有被上訴人於原審提出之「國民現金
    」申請書及約定條款、授信攤還及收息記錄查詢單等影本附
    於原審卷內可參（見原審卷第4至7頁），則被上訴人此部分
    主張自堪信為真實。被上訴人又主張前為上訴人戊○○所有
    之坐落臺北縣中和市○○○段第17地號土地應有部分十萬分
    之416及其地上同地段第10167建號建物即門牌號碼臺北縣中
    和市○○路1180號7樓之11房屋，於94年5月12日出賣與上訴
    人己○○，並於94年5月25日完成所有權移轉登記等情，亦
    為上訴人戊○○所不爭執，且有被上訴人提出之土地登記謄
    本、建物登記謄本及臺北縣中和地政事務所異動索引等影本
    附於原審卷內可參（見原審卷第8至15頁），則被上訴人此
    部分主張自亦堪信為真實。
二、本件被上訴人又主張上訴人二人間就上開房屋所為之買賣契
    約之行為，乃無償之行為，且有害於被上訴人對上訴人戊○○之債權，因而起訴請求撤銷該買賣行為及所有權之移轉行
    為；但為上訴人戊○○所否認，並以前詞為其抗辯。經查，
    上訴人戊○○固於提起本件上訴後補提租賃契約書，及其向
    國稅局申報綜合所得稅時，已將向其女即上訴人己○○租用
    房屋而支付租金之收入列入申報，用以證明其向上訴人己○○承租前揭房屋之事實，有上訴人戊○○所提出之租賃契約
    書、所得稅核定申報書及結算申報書等影本在卷可參（見本
    院卷第8至20頁），然並未提出上訴人二人間成立前揭買賣
    契約時，買受人即上訴人己○○支付買賣價金之證據，尚不
    足以據上訴人所提出之上開租賃契約書及將租金收入列入所
    得稅申報之申報書影本，即得推定上訴人二人間就前揭房屋
    及土地等不動產係基於真實之買賣而為移轉之行為；上訴人
    戊○○雖又抗辯稱當初係以交付現金作為買賣價金之給付，
    然並未舉證證明其此部分抗辯為真實，其此部分抗辯自非可
    採；故上訴人戊○○抗辯其與上訴人己○○間之就前揭房地
    不動產所為買賣確屬真實一節，即非可採，被上訴人主張上
    訴人二人間就該不動產所為之移轉實為無償行為一節，即屬
    可採。
三、按「債務人所為之無償行為，有害及債權者，債權人得聲請
    法院撤銷之。」、「債權人依第一項或第二項之規定聲請法
    院撤銷時，得並聲請命受益人或轉得人回復原狀。但轉得人
    於轉得時不知有撤銷原因者，不在此限。」，民法第244條
    第1項及第4項分別定有明文。本件被上訴人主張上訴人二人
    間就前揭房地不動產所為之移轉行為乃屬無償行為，而被上
    訴人為上訴人戊○○之債權人，上訴人戊○○之上開行為，
    將僅有之財產移轉予上訴人己○○，而有害及被上訴人對於
    上訴人戊○○之債權，因主張依前揭法條規定，請求判決撤
    銷上訴人二人間就前述房地不動產之無償債權行為及物權之
    移轉行為，應認為為有理由。被上訴人又主張依前揭民法第
    244條第4項規定，請求目前上開房地不動產之登記名義人即
    上訴人己○○將登記於其名下之前揭房地不動產移轉登記塗
    銷，亦應認為有理由。
四、綜上所述，本件被上訴人主張上訴人二人間就前揭房地不動
    產所為移轉之債權即買賣行為及物權即所有權移轉行為，均
    為無償行為而有害及被上訴人對債務人即上訴人戊○○之債
    權，因而請求判決撤銷之，並請求上訴人己○○回復原狀而
    將移轉登記塗銷等，均屬有理由，應予准許。是則原審判決
    撤銷上訴人二人間就前揭不動產之債權行為及物權行為均予
    以撤銷，上訴人己○○並應將移轉登記予以塗銷，於法並無
    不合。上訴意旨指摘原判決不當，求予廢棄改判，為無理由
    ，應予駁回其上訴。
肆、本件事證已臻明確，兩造其餘主張及攻擊防禦方法與證據，
    經本院斟酌後，與本件判決結果已不生影響，故不一一論列
    ，附此敘明。
伍、結論：本件上訴為無理由，依民事訴訟法第436條之1第3項
    、第385條第1項前段、第449條第1項、第85條第2項，判決
    如主文。
中    華    民    國    99    年    1     月    20    日
            民事第一庭  審判長法  官  李世貴
                              法  官  黃信樺
                              法  官  許瑞東
以上正本證明與原本無異
本判決不得上訴
中    華    民    國    99    年    1     月    20    日
                              書記官  賴玉芬

司法院資訊處製作；財團法人民間司法改革基金會備份。
